【裁判字號】    98,上更(一),96
【裁判日期】    980625
【裁判案由】    違反毒品危害防制條例
【裁判全文】
臺灣高等法院臺中分院刑事判決      98年度上更(一)字第96號
上  訴  人
即  被  告  乙○○
                    現另案在臺灣臺中監獄臺中分監執行中
選任辯護人  楊振裕  律師
上列上訴人因違反毒品危害防制條例案件，不服臺灣臺中地方法
院97年度訴字第1415號中華民國97年6月11日第一審判決（起訴
案號：臺灣臺中地方法院檢察署96年度偵緝字第3306號），提起
上訴，判決後經最高法院發回，本院更審判決如下：
    主  文
原判決撤銷。
乙○○無罪。
    理  由
一、公訴意旨略以：上訴人即被告（下稱被告）乙○○與某真實
    姓名不詳、綽號「阿偉」之成年男子，基於販賣第一級毒品
    海洛因之犯意聯絡，由乙○○持用0000000000號行動電話為
    其販賣第一級毒品海洛因之聯絡工具，而於民國95年9月29
    日前某日下午15至16時許，在臺中縣大肚鄉○○路○○道國
    中」旁之全家便利商店前，將第一級毒品海洛因1包，以新
    台幣（下同）1000元之價格，販賣與丙○○、丁○○得手。
    丙○○、丁○○購得上開第一級毒品海洛因後，旋將第一級
    毒品海洛因摻入香菸點燃香菸，而施用第一級毒品海洛因解
    癮。嗣於95年9月29日上午8時20分許，乙○○因違反毒品危
    害防制條例案件被捕，其所持用之0000000000號行動電話不
    停作響，均由0000000000號行動電話所撥入，經臺中縣警察
    局烏日分局偵查員察覺異常而接聽，知悉係丙○○持用0000
    000000號行動電話撥入欲購買第一級毒品海洛因後，經通知
    丙○○到案指認，而查獲乙○○上開販毒犯行，因認被告乙○○犯有毒品危害防制條例第4條第1項之販賣第一級毒品罪
    嫌等語。
二、按犯罪事實應依證據認定之，無證據不得認定犯罪事實；不
    能證明被告犯罪者，應諭知無罪之判決，刑事訴訟法第154
    條第2項、第301條第1項分別定有明文。又認定犯罪事實之
    證據係指足以認定被告確有犯罪行為之積極證據而言，該項
    證據自須適合於被告犯罪事實之認定，始得採為斷罪資料（
    最高法院29年上字第3105號判例要旨參照）。且刑事訴訟上
    證明之資料，無論其為直接或間接證據，均須達於通常一般
    之人均不致有所懷疑，而得確信其為真實之程度，始得據為
    有罪之認定，若其關於被告是否犯罪之證明未能達此程度，
    而有合理懷疑之存在，致使無從形成有罪之確信，根據「罪
    證有疑，利於被告」之證據法則，即不得遽為不利被告之認
    定（最高法院76年台上字第4982號判例意旨參照）。
三、本件公訴意旨認被告乙○○涉犯販賣第一級毒品罪嫌，無非
    係以證人丙○○於警詢、偵查中之證述、證人丁○○於偵查
    中之證述、證人即臺中縣警察局烏日分局偵查員林拱照於偵
    查中之證述、證人丙○○、丁○○前科記錄表各1份、現場
    翻拍之相片2張為其論據。訊之被告乙○○堅決否認有何販
    賣第一級毒品之犯行，辯稱：伊是合資購買毒品，並非販賣
    毒品等語。
四、經查：
  (一)按施用毒品者，其所稱向某人購買之供述，須補強證據以擔
    保其供述之真實性。良以施用毒品者其供述之憑信性本不及
    於一般人，況施用毒品者其供出來源，因而破獲者，法律復
    規定得減輕其刑，其有為偵查機關誘導、或為邀輕典而為不
    實之陳述之可能，其供述之真實性自有合理之懷疑。是參諸
    最高法院一貫之見解，認施用毒品者關於其向某人購買毒品
    之供述，必須補強證據佐證，以擔保其供述之真實性，俾貫
    徹刑事訴訟無罪推定及嚴格證明之基本原則。又關於毒品施
    用者其所稱向某人購買毒品之供述，必須補強證據佐證，係
    指毒品購買者之供述縱使並無瑕疵，仍須補強證據佐證而言
    ，以擔保其供述之真實性。該所謂補強證據，必須與施用毒
    品者關於相關毒品交易之供述，具有相當程度之關聯性，且
    足使一般人對於施用毒品者之供述無合理之懷疑存在，而得
    確信其為真實，始足當之（最高法院96年度台上字第4974號
    判決意旨參照）。
  (二)證人丙○○、丁○○固於警詢、偵查中陳述被告乙○○如何
    販賣第一級毒品，惟究明其2人陳述之憑信性如下：
  (1)證人丙○○於警詢中固證稱「（問：是否曾向乙○○買海洛
    因？）我曾經向乙○○購買2次海洛因吸食，當時是95年9月
    初至中旬左右（正確日期不詳），我是以新台幣1000元之價
    格在臺中縣大肚鄉○○路○道國中旁全家便利商店旁，向乙○○購買1小包毒品海洛因吸食，1000元之毒品海洛因量大
    約可以以香菸摻入之方式吸食1次。第2次也是95年9月初至
    中旬左右（正確日期不詳），在臺中縣大肚鄉○○路○道國
    中旁旁全家便利商店旁向乙○○購買1小包毒品海洛因吸食
    ，雙方交易之方式是乙○○先將毒品海洛因藏在路旁，然後
    我拿新台幣1000元當面交給乙○○後，乙○○就說明藏毒品
    海洛因之位置，我自己前往取毒品海洛因」云云（見警卷00
    00000000號第7頁背面）；惟關於購買毒品海洛因之時間、
    次數，證人丙○○於偵訊中則改詞證稱「（問：毒品何來？
    ）我向乙○○買的，不過是去年的事，我跟他買過4、5次，
    最後一次是何時我忘記了，不過之前被查獲筆錄有做，警方
    有給我指認他的照片」、「（問：何次乙○○被抓前？）聽
    他這樣講應該是95年9月29日這一次」云云（見96年度偵字
    第13500號卷宗第24、40頁）；又關於由何人如何向被告購
    買毒品一節，證人丙○○於偵訊中亦改詞證稱「（問：你在
    警詢是為何指認乙○○販毒？）其實我與乙○○不熟，丁○○與乙○○比較熟，丁○○曾經跟我借電話打給乙○○買海
    洛因」、「（問：為何你之前在檢察官面前承認有向乙○○
    買過海洛因？）那是我跟丁○○一起去的」、「（問：你到
    底有否向乙○○買海洛因？）我是（與）丁○○一起向乙○○買的，我自己沒有向乙○○買海洛因」、「（問：何時地
    跟丁○○一起向乙○○買海洛因？）時間就是在乙○○被抓
    之前之前幾天。地點是大肚鄉○○路○道國中下的全家便利
    商店。時間是在去年9月份的是事情。我跟丁○○一起跟乙○○買4、5次的海洛因，都是我開車載丁○○去，由丁○○
    下車或乙○○直接拿到我的車子旁邊來，每次都是買1,000
    元的海洛因，買完之後我就跟丁○○一起用」云云（見96年
    度偵字第13500號卷宗第53頁）。核證人丙○○先後關於毒
    品交易時間、交易次數、交易對象、交易方式等買賣毒品海
    洛因之重要核心行為均陳述不一，證人丙○○所述是否真實
    ，自非無疑，尚難遽信為真。
  (2)又證人丁○○於96年9月26日偵訊中固證稱「（問：你跟乙○○買過幾次海洛因？）有，我買過4、5次。就是在庭的丙○○開福特銀色車輛載我前往大肚鄉大道國中的旁邊的全家
    便利商店買。每次都是買1,000元的海洛因。每次都是由『
    不良』開車或由他的朋友開車拿海洛因給我們。每次都是現
    金交易。大約買了4、5次」云云（見96年度偵字第13500號
    第54頁），惟證人丁○○所述由何人交付毒品海洛因之交易
    情節，與證人丙○○於警詢中所述「雙方交易之方式是乙○○先將毒品海洛因藏在路旁，然後我拿新台幣1000元當面交
    給乙○○後，乙○○就說明藏毒品海洛因之位置，我自己前
    往取毒品海洛因」、暨於偵查中所述「都是我開車載丁○○
    去，由丁○○下車或乙○○直接拿到我的車子旁邊來」等情
    迴然不同；且證人丁○○於96年12月12日偵訊中復改詞證稱
    「（問：也是跟在庭的不良買4、5次的海洛因？）不是我跟
    他買，是我拿錢給不良，由不良幫我買」等語（見96年度偵
    緝字第3306號卷宗第41頁），可知證人丁○○先後陳述亦不
    一致，自無從遽予採為不利於被告之認定。
  (3)再證人丙○○於偵訊中證稱其向被告乙○○買受毒品之時間
    ，最後一次交易毒品之時間為「95年9月29日這一次」，而
    證人丁○○於偵訊中亦證稱「（問：最後一次就是在95年9
    月29日前？）是。應該是當天的下午3、4點左右」云云（見
    96年度偵緝字第3306號卷第39、40頁）；又其等聯絡毒品交
    易之方式，證人丙○○於偵訊中係證稱「當時是丁○○先用
    我之行動電話0000000000號先撥打乙○○之行動電話000000
    0000號先與乙○○交易毒品海洛因後，我就用我的電話0000
    000000號與乙○○所有之0000000000號行動電話聯絡交易毒
    品海洛因」等語（見警卷0000000000號第7頁背面），則證
    人丙○○、丁○○所述被告販賣毒品海洛因之情事倘係實情
    ，其等持用之門號0000000000號、門號0000000000號2支行
    動電話於上開時間應有通聯紀錄；惟依本件卷附之前揭電話
    通聯紀錄顯示，被告乙○○所持用之門號0000000000 號行
    動電話自95年9月26日上午7時56分29秒起至同年月30上午9
    時59分48秒止之通聯紀錄，均查無該門號行動電話有與證人
    丙○○所有門號0000000000號通聯之紀錄，倘證人丙○○、
    丁○○所述被告販賣毒品海洛因之情事非虛，上開期間內門
    號0000000000號、門號0000000000號2支行動電話豈可能未
    見任何通聯紀錄？由此益徵證人丙○○、丁○○所述之真實
    性顯有可疑。
  (三)綜上，證人丙○○、丁○○所為之上開證言，前後供述不一
    ，且查無其他補強證據足以擔保其等供述內容為真實，則檢
    察官所舉之上開證據，均不足以使本院達到超越合理懷疑之
    有罪確信。此外，復查無其他證據足資證明被告有檢察官所
    指販賣第一級毒品犯行，被告被訴販賣第一級毒品犯行尚無
    法證明。
五、按刑事訴訟法第161條已於91年2月8日修正公布，其第1項規
    定檢察官就被告犯罪事實，應負舉證責任，並指出證明之方
    法。因此，檢察官對於起訴之犯罪事實，應負提出證據及說
    服之實質舉證責任。倘其所提出之證據，不足為被告有罪之
    積極證明，或其指出證明之方法，無從說服法院以形成被告
    有罪之心證，基於無罪推定之原則，自應為被告無罪判決之
    諭知（最高法院92年度臺上字第128號判例要旨參照）。本
    件被告乙○○被訴販賣第一級毒品犯行既無法證明，揆諸前
    揭法條規定及說明，自應諭知被告乙○○無罪。原審未予詳
    查，遽予論罪科刑，自有違誤，被告乙○○提起上訴否認犯
    罪，為有理由，應由本院將原審判決撤銷，改為無罪之諭知
    。
據上論斷，應依刑事訴訟法第369條第1項前段、第364條、第301
條第1項，判決如主文。
本案經檢察官甲○○到庭執行職務。
中    華    民    國    98    年    6     月    25    日
            刑事第七庭    審判長法  官  林  榮  龍
                                法  官  張  惠  立
                                法  官  鄭  永  玉
以上正本證明與原本無異。
如不服本判決應於收受送達後十日內向本院提出上訴書狀，其未
敘述上訴理由者，並得於提起上訴後十日內向本院補提理由書狀
（均須按他造當事人之人數附繕本）「切勿逕送上級法院」。
                                書記官    瑞  芳
中    華    民    國    98    年    6     月    25    日


司法院資訊處製作；財團法人民間司法改革基金會備份。
